【裁判字號】    97,台上,866
【裁判日期】    970424
【裁判案由】    給付租金
【裁判全文】
最高法院民事判決              九十七年度台上字第八六六號
上  訴  人  全聯實業股份有限公司
法定代理人  甲○○
訴訟代理人  江東原律師
            劉秋絹律師
            邱靖貽律師
被 上訴 人  中華成長二資產管理股份有限公司（即台灣新光商
            業銀行股份有限公司之承當訴訟人）
法定代理人  乙○○
訴訟代理人  賴見強律師
上列當事人間請求給付租金事件，上訴人對於中華民國九十六年
四月十七日台灣高等法院第二審更審判決（九十五年度重上更(二)
字第七三號），提起上訴，本院判決如下：
    主  文
原判決廢棄，發回台灣高等法院。
    理  由
本件被上訴人主張：上訴人之前身中華民國合作社聯合社（下稱
全聯社）於民國八十四年十二月三十日向第三人徐春枝（下稱徐
春枝）承租門牌號碼為台中市○○路二九一號、二九三號、二九
五號、二九七號、二九九號；同市○○街五號、七號、九號、十
一號、十三號、十五號、十七號之一樓房屋，共二百七十八坪，
及中庭廣場（含倉庫）五百坪，暨建功街十七號二至四樓辦公室
計六十九坪（下稱系爭租賃物），作為民生日用品之賣場，約定
租賃期間自八十五年二月一日起至九十四年十二月一日止，每月
租金依每月總營業額百分之一．六計算。嗣因上訴人概括承受全
聯社之業務，系爭租賃合約乃自八十七年十月一日起由上訴人承
受。而誠泰商業銀行股份有限公司（下稱誠泰銀行，於九十四年
十二月三十一日與原臺灣新光商業銀行股份有限公司合併，並更
名為臺灣新光商業銀行股份有限公司）前持台灣台中地方法院八
十九年度促字第一八一二四號支付命令為執行名義，聲請該法院
民事執行處（下稱執行法院）就徐春枝對上訴人之租金債權於新
台幣（下同）七百零四萬九千元，及其中七百萬元自八十九年一
月二十六日起至清償日止，按年息百分之九．四七計算之利息，
暨自同年二月二十七日起至清償日止，其逾期在六個月以內者按
上開利率百分之十；逾期超過六個月部分，按上開利率百分之二
十計算之違約金（下稱系爭執行債權）範圍內，核發執行命令，
准伊收取徐春枝對上訴人之租金債權。詎上訴人以其為保全對於
徐春枝之一千萬元押租金債權，已自八十九年五月起停止支付租
金為由，聲明異議，拒絕依上開執行命令辦理，惟徐春枝對上訴
人確有租金債權存在，依法上訴人自應將租金支付予伊等情，爰
求為命上訴人給付伊六百七十三萬四千零五十八元之判決（被上
訴人逾此金額之請求，已受敗訴判決確定）。
上訴人則以：依土地法第九十九條之規定，伊得以受讓之一千萬
元押租金債權，抵付八十九年五月以後之租金，直至押租金剩二
期租金為止。況伊與徐春枝亦達成共識，在租賃契約未終止之前
提下，上開租金債權由溢付之押租金抵銷。又執行法院自九十年
四月起陸續除去如原判決附表（下稱附表）一所示房屋之伊租賃
權，嗣此等房屋並經第三人張俊郎等人分別拍定，以致系爭租賃
物無法保持合於約定使用、收益之狀態，且伊為繼續使用系爭租
賃物，乃與張俊郎等人就附表一所示之房屋另訂租約，而受有支
付租金之損害，爰依法終止系爭租賃合約，並為同時履行之抗辯
，拒絕給付租金，暨以對徐春枝之債務不履行損害賠償債權與對
徐春枝之租金債務為抵銷等語，資為抗辯。
原審維持第一審就上開部分所為上訴人敗訴之判決，駁回其上訴
，係以：徐春枝將系爭租賃物出租予上訴人使用、收益，被上訴
人因而以其對徐春枝之系爭執行債權，聲請執行法院核發由誠泰
銀行逕向上訴人收取每月應給付徐春枝之租金，同時命上訴人每
月提供其總營業額正確數字之報表予被上訴人之執行命令。惟上
訴人卻以其為保全對於徐春枝之一千萬元押租金債權，已自八十
九年五月起停止支付租金為由，聲明異議等情，為兩造所不爭執
，且有租賃合約書、租賃合約變更協議書、執行命令及聲明異議
狀等件可稽，並經原審調取台灣台中地方院八十九年度執字第二
五三二六號民事執行卷查閱屬實，自屬真實。雖上訴人以前揭情
詞置辯，但查上訴人向徐春枝承租系爭租賃物係作為民生日用品
之賣場，並非供住宅使用，而城市地方供營業用之房屋，既非土
地法住宅政策規劃之範疇，且承租人得以營商享受商業上之特殊
利益，亦非一般供住宅用之房屋可比，則就其約定之擔保金，自
無以土地法第九十九條規定加以限制之必要。故上訴人給付一千
萬元押租金縱逾二個月租金額，其亦不得以超過二個月租金額（
每個月租金按上訴人每月總營業額百分之一．六計算，平均為三
十萬元）之押租金九百四十萬元，抵付租金。按押租金在於擔保
承租人租金之給付及租賃債務之履行，在租賃關係消滅、承租人
返還租賃物前，出租人不負押租金返還義務。上訴人收受執行法
院之扣押及收取命令時，尚未返還系爭租賃物，甚至未終止系爭
租賃合約，揆之上開說明，斯時徐春枝並不負返還押租金之義務
。是上訴人以押租金債權與其應給付之租金債務為抵銷，不足採
取。至上訴人謂其與徐春枝已就押租金抵付租金達成協議，以及
押租金債權不能與其租金債務抵銷，有失公平云云，則未據其舉
證以實其說，所辯自無可採。次查系爭租賃物雖因如附表一所示
之房屋被執行法院分別拍賣予同一附表所示之出租人，而無法供
上訴人作賣場使用，但系爭租賃物本為十二間獨立之建物，有土
地及建物登記謄本可證，而上訴人嗣後既與如附表一所示之房屋
拍定人分別訂立租賃契約，繼續在系爭租賃物營業至九十二年九
月三十日，且自九十一年四月至九十二年九月止，每月營業額除
九十二年二月為九百十四萬二千六百三十五元外，其餘均高達一
千萬餘元，可見其有使系爭租賃物變為可分之意思。至上訴人得
與如附表一所示之房屋拍定人訂立租賃契約，全應歸功於上訴人
之努力，固為真實，然究難憑以認定系爭租賃物為不可分。因此
，上訴人僅得依民法第四百三十六條準用第四百三十五條之規定
，請求減少如附表一所示之房屋租金（如後所述，此部分租金既
已自上訴人應給付之租金中扣減，自無餘額可資行使同時履行抗
辯權），且不得據以終止系爭租賃合約。而自八十九年五月起至
九十二年九月止，上訴人應給付徐春枝之租金為九百二十七萬七
千七百九十八元，惟上訴人上開得請求減少如附表一所示之房屋
租金，無從自系爭租賃合約核計其數額，且上訴人屢經原審命其
陳明，亦僅抗辯應全部減免，即應以上訴人與如附表一所示之出
租人所訂租約應給付之租金二百五十四萬三千七百四十元（詳如
附表二所示）為適當，是上訴人應給付徐春枝之租金為六百七十
三萬四千零五十八元（ 9,277,798-2,543,740=6,734,058）。至
上訴人為與如附表一所示之出租人訂立租賃契約所作之努力，係
圖一己之利，其以之謂應減免全部租金，則無可採。又法院除去
租賃、拍賣後之九十年至九十二年間，上訴人每月營業額除九十
二年二月為九百十四萬二千六百三十五元外，其餘均高達一千萬
餘元，故其抗辯因徐春枝一部給付不能而受有無法經營之損害一
千四百萬餘元，尚乏所據。另上訴人與如附表一所示之出租人所
訂租約應給付之租金二百五十四萬三千七百四十元，則已自應給
付之租金中扣減，而獲得填補。此外，上訴人復未能提出其他證
據證明其另受有損害，其以給付不能損害賠償債權與租金抵銷，
亦不足採。綜上所述，被上訴人請求上訴人將其應給付徐春枝之
租金六百七十三萬四千零五十八元給付予被上訴人，洵屬正當，
應予准許等詞，為其判斷之基礎。
按租賃權一經執行法院除去，依無租賃之狀態予以拍賣，該租賃
關係即告消滅。而租賃關係既已消滅，承租人自無給付租金之義
務。查如附表一所示之房屋，其中門牌號碼為台中市○○街七號
一樓、九號一樓、十五號一樓、五號一樓、同市○○路二九九號
一樓、同市○○街十一號一樓及十三號一樓之上訴人租賃權，先
後於九十年四月二十七日、同年月三十日、同年六月八日、十二
月二十七日經執行法院除去（見原審更一卷六三至七四頁之執行
法院函），依上說明，上訴人就上開房屋除去租賃權後之租金似
無再給付之義務。又上訴人得請求減少之租金，應按不能使用收
益之如附表一所示房屋所占系爭租賃物之比例計算其數額，似亦
與上訴人另向該等房屋拍定人承租所付之租金無關。乃原審未斟
酌上訴人之租賃權何時被除去，且未依如附表一所示房屋所占系
爭租賃物之比例計算應減少之租金額，逕以上訴人另向該等房屋
拍定人承租所付之租金額，作為上訴人不能使用收益如附表一所
示房屋得減付之金額，自難謂當。上訴論旨，指摘原判決不當，
求予廢棄，非無理由。
據上論結，本件上訴為有理由。依民事訴訟法第四百七十七條第
一項、第四百七十八條第二項，判決如主文。
中    華    民    國  九十七  年    四    月  二十四  日
                      最高法院民事第四庭
                          審判長法官  許  朝  雄
                                法官  陳  淑  敏
                                法官  鄭  玉  山
                                法官  吳  麗  女
                                法官  黃  義  豐
      本件正本證明與原本無異
                                      書  記  官
中    華    民    國  九十七  年    五    月    六    日
                                                Ａ


司法院資訊處製作；財團法人民間司法改革基金會備份。
